# 求教陈老师！

提问人：baiyund2000 时间：2014-03-18 19:58:48
在您的大作jxcy2013中3-1-5 背景： A公司于 2011 年 1 月 1 日与B公司、C公司分别以技术和现金出资，设立D公司，D公司注册资本为1 亿元。A公司技术出资（在A公司的原账面价值为零）按评估值 4000 万元作价，占40%股权；B公司、C公司均以现金出资，各占30%股权。D公司董事会成员五名，A公司占 3 名，且A公司控制了D公司生产经营所需的关键技术，因此认定为A公司对D公司具有实质控制权。A公司作为出资的该项无形资产在D公司的摊销年限为 10 年。A公司在 2011 年度编制合并报表时，对其以非货币性资产评估增值后出资设立子公司的事项，合并抵销分录如下： 借：实收资本 4000 万 贷：无形资产 3600 万 管理费用 400 万 A公司于2012 年转让10%股权给另两方股东（转让价款为 1000 万元），A公司不再是第一大股东，在改选后的董事会中成员也不占多数，即A公司不再具有控制权。投资由成本法转为权益法核算。 针对上述事实背景信息，需要回答以下问题： 1 ． 2011 年末A公司编制合并财务报表时，对该子公司的“归属母公司股东的权益”和“少数股东权益”金额应如何确定？ 2 ． 2012 年内因处置部分股权导致丧失对D公司控制权，在A公司的个别报表和合并报表层面分别应如何处理？ 解答： 1 、 2011 年末合并报表层面对该子公司的“归属母公司股东的权益”和“少数股东权益”金额的确定问题。 假设在 2011 年内，除了该无形资产摊销导致的损益影响外，D公司无其他损益项目或其他综合收益性质的项目，即期末其个别报表层面净资产为 9600 万元（各方出资额合计 10000 万元－无形资产摊销 400 万元），则抵销该项无形资产影响后的调整后D公司净资产为 6000 万元（与少数股东的货币出资额相等），按股权比例计算，归属母公司股东的净资产为 2400 万元（40%），少数股东权益为 3600 万元（60%）。少数股东缴付出资 6000 万元，但在合并报表层面仅享有 3600 万元的少数股东权益，其中的差额 2400 万元作为少数股东向母公司的一项利益让渡，在合并报表层面体现为一项资本公积，在所有者权益变动表上列示方法为：“所有者投入资本”--少数股东权益 6000 万元；“所有者权益内部结转--其他”资本公积 2400 万元，少数股东权益-2400 万元。现金流量表上列报“子公司吸收少数股东投资收到的现金”6000万元。 2 、 2012 年内的控制权丧失和核算方法转换 （ 1 ）
个别报表层面 A公司个别报表层面对该项长期股权投资在丧失控制权之前应采用成本法核算。由于以无形资产出资设立控股子公司，未改变其所控制的经济资源及其风险和报酬特征，该项无形资产在D公司设立前后都在A公司的控制范围内，所以从A公司的个别报表角度，属于一项不具有商业实质的非货币性资产交换交易，应按换出资产（技术类无形资产）的原账面价值为基础确定初始投资成本，即初始投资成本为零。相应地，A公司在处置10%股权时，应确认股权处置损益 1000 万元（1000-0）。 于丧失控制权之日，A公司应对剩余的30%股权需改用权益法核算并作追溯调整。对于原先认为不具有商业实质的以无形资产出资设立子公司事项，在丧失对子公司的控制权之后，相应丧失了对用作出资的无形资产的控制，因此可以确认与除了剩余的30%股权以外的其他70%股权对应的处置损益（《企业会计准则解释 1 号》第七条：需按比例抵销对应自身所持股权的内部交易未实现损益），即4000×30%=1200万元。
相应地，剩余30%股权转为权益法核算时的账面价值为 1800 万元（即(3000－1200)万元，为简化起见，此处未考虑D公司个别报表层面对无形资产摊销的影响），而不是 3000 万元。个别报表层面确认的投资收益＝ 1000 ＋ 1800 ＝ 2800 万元。 （ 2 ）合并报表层面 按照《企业会计准则解释 4 号》第四条规定，假设D公司各项资产、负债的账面价值与公允价值相同，且无商誉因素，则合并报表层面确认的处置损益＝处置价款 1000 ＋剩余30%股权公允价值 3000 －按原持股比例40%计算应享有原有子公司自购买日开始持续计算的净资产的份额 2400 ＝ 1600 万元 疑问： 2012 年合并报表层面 计算处置损益时按原持股比例40%计算应享有原有子公司自购买日开始持续计算的净资产的份额为何是 2400 万元？D个别层面报表中净资产可是 9600 万元？

回答人：chenyiwei
2400=6000*40%,，即剔除了内部无形资产交易未实现损益影响后的D公司净资产中按原持股比例计算享有的权益。

提问人：zengfengxia 时间：2014-03-20 17:27:20
1 、 2011 年末合并报表层面对该子公司的“归属母公司股东的权益”和“少数股东权益”金额的确定问题。 假设在 2011 年内，除了该无形资产摊销导致的损益影响外，D公司无其他损益项目或其他综合收益性质的项目，即期末其个别报表层面净资产为 9600 万元（各方出资额合计 10000 万元－无形资产摊销 400 万元），则抵销该项无形资产影响后的调整后D公司净资产为 6000 万元（与少数股东的货币出资额相等），按股权比例计算，归属母公司股东的净资产为 2400 万元（40%），少数股东权益为 3600 万元（60%）。少数股东缴付出资 6000 万元，但在合并报表层面仅享有 3600 万元的少数股东权益，其中的差额 2400 万元作为少数股东向母公司的一项利益让渡，在合并报表层面体现为一项资本公积，在所有者权益变动表上列示方法为：“所有者投入资本”--少数股东权益 6000 万元；“所有者权益内部结转--其他”资本公积 2400 万元，少数股东权益-2400万元。现金流量表上列报“子公司吸收少数股东投资收到的现金”6000万元。 “其中的差额 2400 万元作为少数股东向母公司的一项利益让渡，在合并报表层面体现为一项资本公积，”这句话不理解，在无形资产作价公允的前提下，事实上不存在少数股东的让渡，这种会计处理能否让报表使用者接受？

回答人：chenyiwei
站在合并报表层面，由于交易前后该无形资产均在合并报表范围内，因此其在合并报表层面的计量金额不应改变，也就是在合并报表层面继续按照零值计量。由此导致该无形资产所在的主体——D公司在合并报表层面的权益总额不是 10000 万元而是 6000 万元。相应地，少数股东虽然对D出资 6000 万元，但其在的D公司合并报表层面的股东权益金额中所享有的权益只有6000*60%＝ 3600 万元。少数股东的出资额和合并报表层面少数股东权益余额之间的差额 2400 在合并报表层面按权益性交易原则处理。虽然这可能会造成困惑，但这是现行的历史成本原则和实体理论下的必然结果。

提问人：zengfengxia 时间：2014-03-21 09:42:46
谢谢陈版，向陈版继续请教 这种情况下，假设企业在 2012 年初处置其持有的全部股权（非一揽子交易），处置价款 4000 万元，合并报表层面 借 现金 4000 少数股东权益 3600 贷 净资产 6000 投资收益 1600 原本这个交易在合并报表角度，对损益的影响应当类似于处置无形资产，确认 4000 万元的收益，但如果按照让渡的概念进行会计处理，最后的结果是仅确认了 1600 万元的投资收益，而另外的 2400 万元作为资本溢价无法计入利润表。

回答人：chenyiwei
是这样的效果，这是因为两步交易不是一揽子交易引起的，导致第一步交易中作为权益性交易确认的资本公积在后续处置股权时不能转出。